臺灣苗栗地方法院民事判決
110年度簡上字第57號
上  訴  人  黃柏琳  


被上訴人    吳裕昌  
訴訟代理人  張績寶律師
複代理人    劉俊宏律師
上列當事人間請求清償債務事件，上訴人對於民國110年7月30日
本院苗栗簡易庭110年度苗簡字第260號第一審判決提起上訴，本
院於111年1月12日言詞辯論終結，判決如下：
    主  文
上訴駁回。
第二審訴訟費用由上訴人負擔。
　　事實及理由
一、當事人不得提出新攻擊或防禦方法。但對於在第一審已提出
    之攻擊或防禦方法為補充者，不在此限，民事訴訟法第447
    條第1項第3款定有明文。且前開規定依同法第436條之1第3
    項於簡易程序之上訴程序準用之。查上訴人於本院審理時主
    張：1.依被上訴人寄送上訴人之苗栗中苗郵局存證號碼8號
    存證信函(下稱系爭存證信函)、被上訴人民國109年3月8日
    刑事告訴狀、本院109年度訴字第8號返還所有物等事件可認
    被上訴人已認諾仲介買賣之事實，原審判決違反民事訴訟法
    第222條規定；2.被上訴人不履行仲介義務違反民法第148條
    、第184條規定，已造成上訴人損失，被上訴人之請求不應
    受到保障，上訴人拒絕支付第3期款30萬元（下稱系爭款項
    ）於法有據等，均屬提出新防禦方法。然此均屬上訴人就其
    於原審所提兩造間所簽立債權讓與契約書(下稱系爭契約)第
    2條第3款約定（下稱系爭約定）之性質為停止條件而非權利
    行使期限此一防禦方法所為之補充，經核與前開規定尚無不
    合，應准予提出，合先敘明。
二、被上訴人主張：
　㈠兩造於106年2月21日在公證人葉詠翔事務所簽立系爭契約及
    作成106年度苗院民公詠字第100060號公證書（下稱系爭公
    證書），約定被上訴人將其所有對訴外人林炳鎮及黃葳之新
    臺幣（下同）2,300萬元債權中之1,100萬元債權，以270萬
    元讓與上訴人，價金分3期給付，其中系爭款項待被上訴人
    仲介上訴人與訴外人林炳榮認識，就林炳榮名下與聲請拍賣
    林炳鎮名下土地之相同土地應有部分，由上訴人與林炳榮達
    成協議後給付。其後，被上訴人於109年3月間以電話聯繫林
    炳榮，告知上訴人擬購買其名下土地事宜，並交換渠等聯絡
    方式，並告知上訴人與林炳榮訂約之機會，進而促成渠等土
    地買賣交易，惟上訴人與林炳榮事後私下聯繫完成交易後，
    未告知被上訴人，經原審證人即被上訴人表弟林圭禹告知上
    情後，被上訴人遂於109年12月間向地政機關調閱相關資料
    確認，並於110年1月8日寄發系爭存證信函提醒上訴人履行
    承諾，詎上訴人極力否認，拒絕給付。
　㈡縱認上訴人與林炳榮間之土地買賣並非基於被上訴人之居間
    仲介而完成，然系爭約定並非停止條件，而係履行期限之屆
    至時間，並不影響已確定發生之系爭款項債權之效力，而上
    訴人與林炳榮業已完成土地交易，毋庸再經被上訴人仲介，
    該被上訴人仲介土地之事實到來確定不發生，應視為期限已
    屆至，上訴人仍有給付系爭款項之義務。
　㈢被上訴人前向上訴人提出刑事詐欺、侵占、重利等告訴，經
    臺灣苗栗地方檢察署(下稱苗檢)以109年度偵字第1872號(下
    稱偵案)受理，經移付調解後，兩造雖於本院109年度司偵移
    調字第6號（下稱移調案）109年10月6日調解期日成立調解
    ，然此調解範圍應不包含系爭款項之爭議。
　㈣被上訴人並無於系爭存證信函中認諾，又上訴人聲稱被上訴
    人違反民法第148、184條規定云云，然上訴人並未提出被上
    訴人有何「因故意或過失不法侵害他人權利」之侵權行為、
    或有何違反誠信原則而足以將系爭約定之性質由履行期限變
    更為停止條件之具體情形，上訴人之主張顯無理由，又依證
    人即兩造簽立系爭契約時在場之林億霖之證述，亦不足以證
    明上訴人片面主張之事實，不足為有利上訴人之認定。
　㈤並聲明：⒈上訴人應給付被上訴人30萬元，及自起訴狀繕本送
    達翌日起至清償日止，按年息5%計算之利息；⒉願供擔保請
    准宣告假執行。（原審判決被上訴人全部勝訴，上訴人不服
    提起上訴）。對上訴人上訴之答辯聲明：上訴駁回。
三、上訴人答辯：
　㈠依系爭約定被上訴人應擔任上訴人與林炳榮土地買賣之仲介
    ，然被上訴人於簽署系爭契約後不曾居間向上訴人報告簽約
    之機會，並未完成民法第565、568條規定之事項，上訴人自
    無須給付居間報酬。而擬定系爭契約前被上訴人自稱能否完
    成仲介不太有把握，故必須被上訴人仲介及上訴人與林炳榮
    達成協議二條件同時存在方能支付系爭款項，公證人當初未
    依兩造合意擬定契約，被上訴人於偵案所提告證4可證明兩
    造當初訂約本意，惟原審判決將二條件分開判斷，與上開民
    法規定不符，仲介為法律行為效力之必要條件，非事實行為
    ，是原審判決已違反契約真意及法律規定，為不合法判決。
    且被上訴人於移調案調解時已拋棄其餘民事請求權，自不得
    再向上訴人請求系爭款項。
　㈡被上訴人於系爭存證信函已認諾仲介買賣之事實，此一事實
    亦有偵案被上訴人109年3月8日刑事告訴狀、本院109年度訴
    字第8號聲請返還所有物等事件等可證，被上訴人支付系爭
    款項係以「仲介」為條件，若無仲介則其條件不成就，惟原
    審捨棄不採納當事人間認諾之法律行為效力，認為上訴人與
    林炳榮達成協議是事實行為，原審之判決已逾越實體審查及
    法律就仲介之規定，違反民事訴訟法第222條規定，為違法
    判決。
　㈢被上訴人自106年2月21日簽訂系爭契約後迄今已逾5年，均不
    曾就林炳榮土地仲介一事向上訴人報告居間，原審判決亦同
    此認定，被上訴人未依民法第148條規定誠實信用方式履行
    義務，已違反誠信原則，且其明知有義務履行契約卻故意不
    履行，甚至提出書狀阻止上訴人承受林炳鎮債權強制執行程
    序中拍賣之土地，致上訴人迄今未能承受前開土地，因此受
    有損失，亦應依民法第184條規定負損害賠償責任。
　㈣並聲明：⒈原判決廢棄；⒉被上訴人在第一審之訴駁回。
四、本院為行集中審理協同兩造整理及協議簡化爭點如下（見原
    審卷一第209至211頁、卷二第39頁、本院卷第56至57頁）：
　㈠兩造不爭執事項
  ⒈兩造於106年2月21日簽立系爭契約，並於同日經公證人葉詠
    翔公證，系爭契約第1條約定「因甲方（即被上訴人）持有
    對第三人林炳鎮、黃葳之債權（如附件苗院源98執儉4359字
    第24571號債權憑證中第一、二筆）其中之1,100萬元之債權
    金額、包含已發生、將發生之利息、違約金、擔保物權及一
    切所有從屬權利，乙方（即上訴人）擬向甲方承購該債權，
    該債權現進行拍賣程序中。」、第2條約定「本件借款債權
    之買賣總價金為270萬元。…⑶第三期款：甲方擔任乙方與林
    炳榮就其名下與拍賣標的同地段土地之所有權權利範圍之仲
    介，乙方與林炳榮達成協議同時付款30萬元」。
  ⒉上訴人執系爭公證書正本、苗院98執儉4395字第24571號債權
    憑證、被上訴人與吳林月英101年8月21日經本院公證人認證
    簽名蓋章之債權讓與契約書、債權讓與通知存證信函、回執
    向本院聲請對林炳鎮所有之苗栗縣大湖鄉（下均同鄉）水尾
    坪段706地號、大湖段14、15-1、15-2、41、43、731、733-
    1、793-37、811、836地號、南昌段37、41、61、75、83、8
    6、88、100、112、113、114、195、233、234、236地號土
    地為強制執行，而林炳鎮、林炳榮就上開土地均為共有人，
    除大湖段811、793-37、15-2地號土地應有部分各為1/2外，
    其餘土地應有部分均各為1/4，其後該案因公告應買3個月均
    無人應買而視為撤回執行。兩造同意上開土地即為系爭約定
    所稱「林炳榮就其名下與拍賣標的同地段土地」。
  ⒊林炳榮有於109年3月9日將大湖段15-2、793-37、811地號土
    地應有部分各1/2，以買賣為由移轉登記予上訴人及訴外人
    莊幸美共有，應有部分各1/4 ；又林炳榮亦於同日將大湖段
    41、733-1地號土地、南昌段37、61、75、83、88、100、19
    5、233、234、41地號土地應有部分各1/4，以買賣為由移轉
    登記予上訴人及莊幸美共有，應有部分各1/8。
  ⒋被上訴人於110年1月8日以系爭存證信函向上訴人表示：其於
    109年3月介紹林炳榮予上訴人，上訴人與林炳榮完成土地交
    易後未依系爭契約給付系爭款項，上訴人應於收受該信函後
    7日內履行系爭契約之義務，將該筆款項匯入被上訴人指定
    帳戶內，該信函於同年月11日送達上訴人；上訴人於同年月
    13日以存證信函回覆：被上訴人自系爭契約簽訂至今，不曾
    就仲介林炳榮一事向本人報告仲介進度及介紹林炳榮當面協
    調議價協商及進行土地仲介之工作，被上訴人已違反系爭契
    約之約定，依系爭契約第6條約定請求部分解除系爭款項之
    支付，被上訴人亦應於收受本函文7日內支付違約金60萬元
    ，被上訴人有收受該函文。
  ⒌被上訴人有提告上訴人詐欺、重利及侵占，經苗檢以偵案為
    不起訴處分確定；而偵案經移付調解侵權行為損害賠償（移
    調案調解筆錄），經上訴人同意給付被上訴人6萬元，並返
    還印章1枚，而被上訴人其餘民事請求拋棄。
  ⒍南昌段114、236、86地號、水尾坪段706地號、大湖段15-1、
    836地號土地現仍登記為林炳榮所有，而林炳榮有於109 年3
    月10日以贈與為原因，將南昌段112、113地號、大湖段14、
    43、731 地號土地移轉登記予上訴人及莊幸美，應有部分各
    1/8。
  ㈡爭點
  ⒈系爭款項係屬履約期限或停止條件？若為期限，是否屆至？
    是否確定不發生？
  ⒉被上訴人依系爭約定，請求上訴人給付30萬元，有無理由？
五、法院之判斷
　㈠爭點一
　⒈民法所謂條件，係當事人以將來客觀上不確定事實之成就或
    不成就，決定法律行為效力之發生之一種附款。茍當事人非
    以法律行為效力之發生繫於將來不確定之事實，而僅以其履
    行繫於不確定之事實之到來者，則非條件，應解釋為於其事
    實之發生時，為權利行使期限之屆至。在此情形，若該事實
    之到來確定不發生，應認其期限已屆至。又解釋契約，固須
    探求當事人立約時之真意，不能拘泥於契約之文字，但契約
    文字業已表示當事人真意，無須別事探求者，即不得反捨契
    約文字而更為曲解（最高法院110年度台上字第482號、109 
    年度台上字第27號判決意旨參照）。依兩造不爭執事項⒈，
    兩造於系爭契約第2條既明確約定債權讓與總價金為270萬元
    ，不因被上訴人有無仲介上訴人與林炳榮完成其名下土地之
    交易而有不同（即未約定總價為240萬元，系爭款項待被上
    訴人仲介完成土地買賣方為給付），亦未明確約定以仲介完
    成土地買賣為系爭款項給付之條件，則該約定之內容，僅將
    系爭款項之付款時間而非是否給付繫於不確定事實之到來，
    依上所述，並非條件，而係以該事實之發生時，為權利行使
    期限之屆至，則依前開最高法院見解，若該事實之到來確定
    不發生，應認其期限已屆至。上訴人抗辯系爭約定屬給付條
    件，顯與客觀約定之內容不符，殊難採納。至被上訴人雖抗
    辯公證人所擬系爭契約內容與兩造真意不符云云，然其於偵
    案所提告證4契約草稿之第2條第3款記載：「第三期款於林
    炳榮名下同樣標的地持分1/4的部分買賣給甲方完成日止支
    付新台幣參拾萬元整」（見偵案卷第42頁），總價同為270
    萬元，且亦未約定買賣完成方為付款，與系爭約定之內容雖
    有不同，惟該約定同為權利行使期限而非條件；而上訴人請
    求傳喚之林億霖證述：不知情兩造當初就仲介部分之約定內
    容，只知道上訴人邀我要入夥，且說沒有那麼多現金，要求
    我開120萬的票給被上訴人，只知道系爭契約第1筆簽約款金
    額是120萬元等語（見本院卷第74至76頁），故上訴人顯未
    能舉證以實其說。況系爭約定之文字內容明確，已明白表示
    兩造真意，自亦不能再別事探求，故上訴人前開所辯，要無
    可採。
　⒉當事人主張有利於己之事實者，就其事實有舉證之責任，民
    事訴訟法第277條前段定有明文，被上訴人主張「其已擔任
    被告與林炳榮名下土地仲介，且被告與林炳榮已達成協議」
    ，既為上訴人所否認，被上訴人即應就該有利於己之事實負
    舉證之責。然被上訴人聲請傳喚之證人林炳榮依同法第307
    條第1項第1款規定拒絕證言（見原審卷二第40頁），另林圭
    禹於原審具結證稱：我於109年1月回大湖收佃租，以前鄰居
    邱振江向我表示上訴人跟他說林炳榮土地已經賣給上訴人，
    而同年2月10日林炳榮來我家收田租，我也有問他他土地是
    否賣給上訴人，他說對，但他沒有告訴我他的土地係透過被
    上訴人介紹賣給上訴人的，我也沒有問林炳榮等語（見原審
    卷二第42至43頁），難認得依上開證人之證述證明上開待證
    事實。從而依被上訴人上開舉證，礙難認其主張之前開事實
    存在。
　⒊惟依不爭執事項⒉、⒊、⒍所示，系爭約定之「林炳榮就其名下
    與拍賣標的同地段土地」，僅餘南昌段114、236、86地號、
    水尾坪段706地號、大湖段15-1、836地號土地現仍登記為林
    炳榮所有，其餘土地均已移轉登記為上訴人所有，上訴人並
    自承：尚未移轉之土地係因有地上物，有土地增值稅問題，
    尚未拿到農業使用證明，有部分已經拿到，尚未移轉之土地
    也與林炳榮達成協議要移轉了等語（見原審卷二第38頁），
    則縱使被上訴人無法舉證證明其有仲介上訴人與林炳榮就上
    開土地達成協議，然被上訴人客觀上已與林炳榮就上開土地
    達成協議，該「被上訴人仲介上訴人與林炳榮就上開土地達
    成協議」之事實到來已確定不發生，依上所述，應認系爭款
    項之權利行使期限已屆至。
　⒋民事訴訟法第384條所謂為訴訟標的之認諾，乃指被告對於原
    告依訴之聲明所為關於某法律關係之請求，向法院為承認者
    而言，其承認須於言詞辯論時為之，始生訴訟法上認諾之效
    力（最高法院44年台上字第843號判決意旨參照）。可知認
    諾係針對訴訟標的法律關係而非事實所為，且須於言詞辯論
    時為之，故上訴人指稱被上訴人於系爭存證信函及刑事訴訟
    告訴狀「認諾」仲介買賣之事實云云，顯屬對認諾意義之誤
    解，另本院109年度訴字第8號返還所有物等事件僅於109年3
    月3日進行一次言詞辯論，該次言詞辯論期日之內容僅涉及
    該案訟爭債權憑證之返還期限是否屆至，未曾論及系爭款項
    之性質，上訴人謂被上訴人有為認諾，亦屬誤解，上訴人進
    而謂原審認定事實違反民事訴訟法第222條規定云云，要非
    可採。
　㈡爭點二
　　綜上，被上訴人雖未能證明其有仲介上訴人與林炳榮就系爭
    約定之「林炳榮就其名下與拍賣標的同地段土地」達成協議
    ，然上訴人客觀上已與林炳榮就該等土地達成協議，該「被
    上訴人仲介上訴人與林炳榮就該等土地達成協議」之事實到
    來已確定不發生，應認系爭款項之權利行使期限已屆至，上
    訴人自應依約給付。又給付無確定期限者，債務人於債權人
    得請求給付時，經其催告而未為給付，自受催告時起，負遲
    延責任。其經債權人起訴而送達訴狀，與催告有同一之效力
    ；遲延之債務，以支付金錢為標的者，債權人得請求依法定
    利率計算之遲延利息；應付利息之債務，其利率未經約定，
    亦無法律可據者，週年利率為百分之五，民法第229條第2項
    、第233條第1項前段、第203條分別定有明文。本件被上訴
    人對於上訴人之系爭款項債權，係屬給付無確定期限之金錢
    債權，而起訴狀繕本業於110年3月9日送達上訴人（見原審
    卷一第67頁），故被上訴人請求上訴人給付30萬元及自起訴
    狀繕本送達翌日即同年月10日起至清償日止，按年息5%計算
    之利息，均屬有據，應予准許。
　㈢上訴人雖認被上訴人業於移調案調解時拋棄其系爭款項請求
    權，然依不爭執事項⒌，被上訴人偵案係提告上訴人涉犯詐
    欺、重利及侵占等犯嫌，而觀諸被上訴人偵案所提出之刑事
    告發狀，其中關於系爭款項僅表示已另案提起民事訴訟，而
    主要係不滿上訴人於締約時之行為且對於林炳鎮求償高額重
    利等語（見原審卷一第515至520頁），礙難認系爭款項為該
    調解範圍效力所及，無法遽認被上訴人已拋棄此部分請求，
    是上訴人此部分抗辯，無從採納。
　㈣債之關係除給付義務及附隨義務外，尚有所謂之不真正義務
    （或稱間接義務），為一種強度較弱之義務，其主要特徵在
    於相對人通常不得請求履行，而其違反亦不發生損害賠償責
    任，僅使負擔此義務者遭受權利減損或喪失之不利益而已（
    見王澤鑑著，基本理論債之發生，民法債編總論第1冊，83
    年10月出版，第34至35頁)。系爭約定之法律性質為權利行
    使期限而非停止條件，業如前述，屬不真正義務，若不履行
    僅使被上訴人無法請求上訴人給付系爭款項，上訴人尚不得
    請求被上訴人履行，故上訴人謂被上訴人未履行仲介義務違
    反民法第148條規定云云，容有誤會。又上訴人既不得請求
    被上訴人履行，被上訴人未為仲介之不作為難認有何故意過
    失，亦未違反善良風俗或保護他人之法律，亦核與民法第18
    4條規定之要件不符。
六、綜上所述，系爭約定之性質為權利行使期限，且已確定不發
    生，故應認期限已屆至，上訴人有給付義務，則被上訴人請
    求上訴人給付系爭款項及法定遲延利息，為有理由，應予准
    許。上訴意旨指系爭約定之性質為條件，被上訴人已認諾，
    被上訴人不為仲介違反民法第148條、第184條規定云云，均
    有誤會，原審為被上訴人全部勝訴之判決，核無不合。上訴
    意旨指摘原判決不當，求予廢棄改判，為無理由，應予駁回
    。
七、據上論結，本件上訴為無理由，依民事訴訟法第436條之1第
    3項、第449條第1項、第78條，判決如主文。
中　　華　　民　　國　　111 　年　　 2　　月　   16 　日
               民事第二庭  審判長  法  官  曾明玉　
                                   法  官  賴映岑
                                   法  官  王筆毅
以上正本係照原本作成。
本判決不得上訴。
                                   書記官  劉家蕙
中　　華　　民　　國　　111 　年　　 2　　月　   16 　日